【裁判字號】    92,交訴,19
【裁判日期】    920410
【裁判案由】    業務過失致死
【裁判全文】
臺灣彰化地方法院刑事判決                          九十二年度交訴字第一九號
    公  訴  人  臺灣彰化地方法院檢察署檢察官
    被      告  甲○○
右列被告因過失致死案件，經檢察官提起公訴（九十年度偵續字第四０號），本院判
決如左：
    主      文
甲○○從事業務之人，因業務上之過失致人於死，處有期徒刑捌月。
    事      實
一、甲○○為立峰興業有限公司（起訴書誤載為立峰興業「股份」有限公司，以下簡
    稱立峰公司）之貨車司機，平時即以駕駛大貨車載運貨物為業，為從事業務之人
    ，於民國八十八年四月二十二日晚間七點五十八分，駕駛車牌號碼Ｋ二─六九九
    號大貨車沿彰化縣伸港鄉○○村○○路○段由北往南方向行駛，原應注意汽車駕
    駛人駕駛汽車在雙向四車道行駛時，大型汽車除超越同一車道之前車或準備左轉
    彎外，均不得在內側車道行駛，以避免於夜間行駛內側車道，大貨車之車頭燈易
    使對向車道車輛之小客車產生昡光作用，影響對向車道車輛之正常駕駛與判斷；
    並應注意車前狀況，並隨時採取必要之安全措施，當時亦無不能注意之情事，竟
    疏於注意，在無超車或左轉彎之情況下，而貿然行駛於內側車道，待駛至中興路
    三段泉興加油站旁湖內高幹三號附近，適見由戴岩琇所駕駛車號Ｂ八─五八八六
    號自用小客車沿該路段由南往北方向行駛於對向之內側車道，自外側車道超越前
    車後，迅速向左偏轉回同向之內側車道，致甲○○見狀一時閃煞不及，以上開大
    貨車之左前側車頭撞擊由戴岩琇駕駛上開車輛之左前側車身，撞擊後甲○○駕駛
    之前開大貨車尚繼續向左偏轉，未採取必要之安全措施（正常之閃避策略，對於
    向右閃避之車輛應直進或右偏），因致戴岩琇受有身體多處挫傷、腦挫傷及腦部
    骨折等傷害，送醫後於同日二十時二十五分許不治死亡。
二、案經被害人戴岩琇之配偶乙○○告訴及臺灣彰化地方法院檢察署檢察官自動檢舉
    偵查起訴。
    理      由
一、訊據被告甲○○固坦承於前揭時地與戴岩琇駕駛之上開車輛發生碰撞之事實不諱
    ，惟矢口否認有業務過失致死犯行，先是辯稱：係戴岩琇自北向外側車道超越前
    車後，迅速向左偏轉回同向之內側車道，因迴轉角度過大，方與伊駕駛之車輛發
    生碰撞云云，後於本院辯稱：當時我是南下，被害人是北向，因為北上的前面有
    小車禍，所以被害人才會把車轉到我的車道，當時我看到他的車轉到我的車道，
    我那時有踩一下煞車，後來被害人就一直逆向行駛在外車道，我才踩油門繼續前
    進，當時的車速大約有六十公里，被害人一直到我的車前面的時候，又要轉回去
    原來的車道，所以才會撞到。當時我的車道前方並沒有車輛，後面是否有車我不
    知道。我認為我自己也有過失，因為我有看到被害人當時如何開車，可是我當時
    無法避免云云。經查：
（一）徵之本件車損照片，被告駕駛之車輛左前角嚴重受損，左車門扭曲變形，且自
      變形之情形得知，該車受到一股向後之力量所撞擊，擋風玻璃左下角及左側照
      後鏡亦受到撞擊而產生毀損，防捲入裝置則受到向後推擠之撞擊力而有脫落之
      現象，且左前車輪受到撞擊後則呈偏左約四十五度角之狀態（見相驗卷第八、
      三三頁）；而被害人之車輛正面完好，無撞擊痕跡，左側車身自車頭燈以後撞
      痕漸深，另駕駛座及該車車頂則嚴重毀損扭曲變形，左前車輪因受撞擊而產生
      輪胎與鋼圈部分分離之情形，且其左前車輪亦呈約四十五度角之狀態，及被害
      人受傷之部位集中左側推知（見相驗卷第七、三一、三二、三四頁、驗斷書）
      ，該車曾受一股向後推擠之力量直接撞擊，方導致該車之車頂及左前車門向後
      擠壓之現象，由此可知，本件之車禍型態係由被告甲○○駕駛之上開大貨車左
      前側車頭，衝撞被害人戴岩琇駕駛上開自小客車之左前側車身。另被告駕駛之
      上開大貨車擋風玻璃左下角呈輻射狀破裂，被害人車輛左側車門及車頂受到一
      股向後撞擊力而嚴重扭曲變形，及自上開大貨車之最後終止在北向之外側車道
      上，且車身與車道呈垂直之狀況推知，被告車輛與上揭自小客車撞擊後，因仍
      採左偏之閃避措施，以致撞擊後車體產生向前並偏左之圓弧形運動行為，是以
      該車雖撞及被害人車輛之質心點前段，然因被告車輛仍採左偏之閃避措施及該
      車之體積、重量皆為被害人車輛之數倍，再參以現場照片（見相驗卷第七頁背
      面），被害人車輛最終停止位置下方，明顯可見刮地痕及輪胎因爆胎所顯現之
      輪胎印痕，由路面砂礫擠壓散佈之狀況，被害人車輛遭此撞擊後會以該撞擊點
      為中心形成逆時針之旋轉力矩，且該車在旋轉一百八十度後終止於原行車方向
      之內、外側車道線上（車頭朝南），同時被害人之車輛在旋轉之過程中，其左
      側車身葉子板處亦撞擊被告車輛之左前車輪及防捲入裝置，以致造成被告車輛
      之防捲入裝置及被害人車輛之左側車身凹陷毀損之情形，足徵本件車禍事故係
      因被告車輛之左前側車頭撞擊被害人車輛左前側車身，且撞擊後被告車輛仍繼
      續採取向左偏轉之應變措施所致之事實，應堪認定。而檢察官將本件送請中央
      警察大學鑑驗，其鑑定意旨亦採同一見解，此並有中央警察大學九十一年八月
      五日（九一）校科字第九一０一二一七號鑑定書附卷可參（見九十年度偵續字
      第四０號卷第六一至七二頁）。是以台灣省彰化縣區車輛行車事故鑑定委員會
      八十八年八月十七日彰鑑字第八八二八七號及八十九年七月十八日彰鑑字第八
      九二九一號函之鑑定意旨，均認為：「‧‧‧當時應係被害人駕駛自用小客車
      侵入來車道（南向內車道）與被告大貨車相撞，應為肇事原因，被告駕駛自用
      大貨車按其行向在其車道行駛，應無肇事因素。」等語（見相驗卷第三七、三
      八頁及八十八年度偵字第六六八一號偵查卷第六十之二、之三頁），及國立交
      通大學九十年三月十九日交大管運字第一一一四號函附之鑑定意見書意旨略以
      ：「‧‧‧戴岩琇駕駛自用小客車由南往北至肇事地，因【不明：超車、蛇行
      ‧‧‧】故駛入對向（由北往南）車道，發現對向甲○○駕駛自用大貨車接近
      ，緊急打方向盤，試圖開回原行駛車道；在車身尚未回正與路線同向前【前輪
      仍向右，致輪胎受碰撞部分自鋼圈脫落】，以左側車身前端與大貨車正面左邊
      接觸撞擊，致小客車以順時針方向旋轉，再以車身Ｂ柱附近撞擊大貨車左前角
      。因而前述小客車以順時針方向旋轉之離心力，使小客車左翻，以致車頂亦與
      大貨車左前角Ａ柱撞擊而嚴重凹陷。大貨車左前角撞擊時，左前輪順勢偏左且
      疑因左前車軸受損故往左續行至撞擊路樹停止。小客車則在二車分離後，續以
      順時針方向旋轉一百八十度，並以本身帶有之動能【原行進動能：向北，受大
      貨車撞擊彈力：向東】，繼續運動至北上內外車道間之車頭朝南最後位置等情
      。並認本件係戴岩琇駕駛自用小客車跨越分向限制線，侵入來車道為肇事原因
      。」等語，認被害人車輛以左側車身前端，與被告車輛之正面左側撞擊後，致
      被害人車輛以順時針方向旋轉等情，均與現場跡證及兩車之車損情形不符，業
      如前述，故上開鑑定意旨，此部分恐有誤會，不足採信。
（二）本件肇事翌日，檢察官至現場南下車道處察覺之兩道，長度分別為八點九公尺
      及八點八公尺長煞車痕，是否為本件肇事車輛所遺留？又究與本件車禍之肇事
      責任有無關聯之事實，對此被告於偵查及本院審理中均供稱：該兩道煞車痕可
      能為伊所留下云云：而證人即彰化縣警察局和美分局伸港分駐所處理本件車禍
      事故之警員林振富於偵查中亦證稱：該兩道煞車痕之輪胎間距及輪胎印痕均較
      一般自小客車寬，為被告車輛所遺置現場之可能性較高，然未確實丈量上開煞
      車印痕之軸距及輪胎寬度等語（見八十八年度偵字第六六八一號偵查卷第五九
      頁背面、九十年度偵續字第四０號偵查卷第二三頁）。惟檢察官將本件函送台
      灣省車輛行車事故覆議鑑定委員會鑑定結果，據覆：「‧‧檢察官勘驗現場後
      ，警員補繪之現場煞車痕，無法證明是本次肇事何車所留」、「‧‧八十八年
      相字第三一一號卷三十四頁照片所示煞車輪痕寬度，無法認定為何車所留，因
      跡證不足，仍無法覆議。」及「‧‧依八十九年十二月八日警方繪製現場圖示
      之相關數據，仍有疑義，現場圖示，大貨車左後輪與血跡距離十點四公尺減去
      煞車痕長度八點九公尺後一點五公尺，無法證明大貨車能於一點五公尺內完成
      左轉，如能完成左轉，大貨車後輪處必留有左轉輪胎痕，甚至受離心力影響而
      翻覆，故無法證明警圖所繪八點八及八點九公尺煞車痕為本案大貨車所留」等
      語。有上開覆議鑑定委員會八十九年四月十日、同年八月二十一日及九十年一
      月十八日府覆議字第八九００六一號函在卷足憑（見八十八年度偵字第六六八
      一號偵查卷第五一、七一、一０六頁），另檢察官將本件送請國立交通大學及
      中央警察大學鑑驗結果，亦均同此意旨，並有上開學府之鑑定書在卷可參，是
      上述在南下車道之煞車印痕，並無積極證據堪證確為本件肇事車輛所留置現場
      ，準此，該煞車印痕與本件車禍之肇事因素有無關聯乙節，則無從判別，此外
      證人林振富於偵查中復證稱：【（問：為何現場照片顯示上開煞車痕係成弧狀
      ，而於道路交通事故調查報告表之事故現場圖中，描繪之煞車痕係屬直線？）
      （答：因當時無精密儀器，且伊係負責在一端拉皮尺丈量，並無注意煞車痕之
      另一端係成弧狀）】等語（見九十年度偵續字第四０號偵查卷第八三頁），益
      徵本件承辦員警於製作車禍事故現場圖時，未能精確呈現現場跡證容有疏失，
    併此敘明。
（三）本件車禍事故之碰撞點究係何處？又依現場照片（相驗卷第十九頁）顯示在南
      下車道有車輛之大型散落物，然而是否足以判定本件車禍之碰撞位置乙節，證
      人林振富於警詢中陳稱：因現場照明設備嚴重不足，當時未發覺南下車道有大
      型散落物，僅察覺僅有玻璃碎片，分散於來往車道，無法研判撞擊點等情（見
      八十八年度偵字第六六八一號偵查卷第八九頁、九十年度偵續字第四０號偵查
      卷第八三頁））。另證人即車禍當日協助林振富處理本件車禍警員林坤芳於警
      詢中則陳述：現場僅有散落玻璃碎片，且範圍分散無法發現可能撞擊點等語（
      見八十八年度偵字第六六八一號偵查卷第九二頁）明確在卷。對此質之告訴人
      於偵查中陳稱：「‧‧被害人左前葉子板及車頂嚴重扭曲變形而全毀，被告左
      前車角車身（含左車門）扭曲凹陷及擋風玻璃龜裂，應係被告超越雙黃線所致
      ‧‧」等語。經檢察官將本件送請台灣省車輛行車事故覆議鑑定委員會鑑定結
      果，據稱：「‧‧依二車車損情形、應有散落物，然現場圖及相片則無‧本件
      因跡證不足，二車實質碰撞地點無法確定，未便遽予覆議」及「‧‧依八十九
      年十二月八日警方繪製現場圖示之相關數據，仍有疑義，現場圖示，大貨車左
      後輪與血跡距離十點四公尺減去煞車痕長度八點九公尺後一點五公尺，無法證
      明大貨車能於一點五公尺內完成左轉，如能完成左轉，大貨車後輪處必留有左
      轉輪胎痕，甚至受離心力影響而翻覆，故無法證明警圖所繪八點八及八點九公
      尺煞車痕為本案大貨車所留，是以本案究係何車超越路中行車分向限制線行駛
      ，無法研判」等情。此有八十九年四月十日及九十年一月十八日府覆議字第八
      九００六一號函在卷足稽。此外，因現場圖及現場照片並無明確顯示撞擊後兩
      車掉落物之相關位置，亦無標繪爆破輪胎後所遺留之刮地痕及輪胎印痕之跡證
      ，故本件事故兩車之撞擊點位置，因證據不足而無法判斷等理，業據中央警察
      大學上開鑑定書第九頁第（四）點中對之載述甚詳，殊堪贊同。然此部分台灣
      省彰化縣區車輛行車事故鑑定委員會及國立交通大學均認定，本件係因被害人
      車輛超越分向限制線致與被告車輛碰撞一事，與現有跡證未符，尚難遽採。又
      雖依現場照片查見在南下車道，遺留有疑似車殼之大型散落物，惟因該地無其
      他掉落物，且亦無爆破輪胎所遺留之刮地痕及輪胎印痕，又上開物件復屬車禍
      現場中之可變稽證（掉落後會因力學原理而翻轉），是該處應非兩車第一碰撞
      點之撞擊位置，對此亦與中央警察大學上開鑑定書之見解相符，然國立交通大
      學卻以上開跡證（即南下車道留有大型散落物）遽以判斷被害人上開車輛超越
      分向限制線後，撞擊被告來車等情，此部分亦有誤會。此外，復有道路交通事
      故調查報告表、現場及車損照片十六幀附卷可稽。被害人確因本件車禍受傷死
      亡，亦經檢察官督同法醫師相驗屍體屬實，製有勘驗筆錄、相驗屍體證明書、
      驗斷書及照片四幀附卷可憑，被告駕車肇事致被害人死亡，應已明確。
二、按汽車行駛時，駕駛人應注意車前狀況，並隨時採取必要之安全措施；又汽車在
    雙向四車道行駛時，大型汽車除超越同一車道之前車或準備左轉彎外，均不得在
    內側車道行駛。道路交通安全規則第九十四條第三項、第九十八條第一項第一款
    分別定有明文。被告考領有適當之駕駛執照，已經道路交通事故調查報告表載明
    ，其當熟知上揭規定，另依依附卷之道路交通事故調查報告表所載，本件肇事時
    間、地點之天候、路況皆良好，並無不能注意，竟疏未注意，駕駛汽車在雙向四
    車道行駛時，大型汽車除超越同一車道之前車或準備左轉彎外，均不得在內側車
    道行駛，以避免於夜間行駛內側車道，大貨車之車頭燈易使對向車道車輛之小客
    車產生昡光作用，影響對向車道車輛之正常駕駛與判斷，又未及時採取必要之安
    全措施（撞擊後仍向左偏轉，正常之閃避策略，對於向右閃避之車輛應係直進或
    右偏）致被害人死亡，被告顯有過失。而被告之過失行為與被害人之死亡間，具
    有相當因果關係。是事證明確，被告過失致人於死犯行，洵堪認定。
三、被告甲○○為立峰公司之貨車司機，平日以駕駛貨車載運貨物為業，為從事業務
    之人，核其所為係犯刑法第二百七十六條第二項之業務過失致死罪。按行車未遵
    守交通規則而過失致人於死之行為，雖非如故意行為之惡性重大，但因被告行為
    過於怠忽，驟然釀成此悲劇，死者已無從續行其人生，其家屬之精神、心理亦受
    嚴重創傷，內心之悲痛、遺憾，經久無以平息、彌補，被告之罪責，誠不能視為
    輕微，爰審酌被告之過失程度、所生之危害、尚未與被害人家屬和解之犯後態度
    等一切情狀，量處如主文所示之刑。
據上論斷，應依刑事訴訟法第二百九十九條第一項前段，刑法第二百七十六條第二項
，罰金罰鍰提高標準條例第一條前段，判決如主文。
本案經檢察官林鈴淑到庭執行職務。
中      華      民      國    九十二    年      四      月      十      日
                                    臺灣彰化地方法院交通法庭
                                        法      官  李  水  源
右正本證明與原本無異。
如不服本判決，應於判決送達後十日內向本院提出上訴狀( 須附繕本 )。
告訴人或被害人對於判決如有不服具備理由請求檢察官上訴者，其上訴期間之計算係
以檢察官收受判決正本之日期為準。
                                        法院書記官  廖  建  興
中      華      民      國    九十二    年      四      月    二十一    日
附錄本案論罪科刑法條全文
刑法第二百七十六條
因過失致人於死者，處二年以下有期徒刑、拘役或二千元以下罰金。
從事業務之人，因業務上之過失犯前項之罪者，處五年以下有期徒刑或拘役，得併科
三千元以下罰金。


司法院資訊處製作；財團法人民間司法改革基金會備份。
